【裁判字號】    89,台上,5172
【裁判日期】    890831
【裁判案由】    違反水土保持法
【裁判全文】
最高法院刑事判決                              八十九年度台上字第五一七二號
    上  訴  人  甲○○  女
    選任辯護人  呂沐基律師
右上訴人因違反水土保持法案件，不服台灣高等法院中華民國八十七年七月八日第二
審判決（八十七年度上訴字第二六二五號，起訴案號：台灣桃園地方法院檢察署八十
六年度偵字第三九九○號），提起上訴，本院判決如左：
    主  文
原判決撤銷，發回台灣高等法院。
    理  由
本件原判決認定上訴人甲○○明知戴蕃薯、戴春塗（第一審法院另案審理）所有之坐
落桃園縣蘆竹鄉○○○段山腳小段一四八－四地號土地，業於民國六十八年十一月二
十一日，經行政院以六八台經字第一一七○一號函核定，台灣省政府於六十九年二月
六日以府農山字第一二○一六六號公告劃為山坡地地段，且經台灣省政府住宅及都市
發展局公告為林口特定區計畫保護區，未經許可不得擅自墾殖、占用、採取土石或設
置有關附屬設施以變更地形，如設置墳墓及其他開挖整地，應先擬具水土保持計畫送
請各該目的事業主管機關核定並監督實施，始可行之。竟與戴蕃薯、戴春塗基於共同
犯意之聯絡，於八十四年九月間，未經申請許可，亦未擬具水土保持計畫，即擅自在
上開山坡地如附圖所示位置僱工開挖整地，搭蓋面積零點壹貳貳壹公頃之廟宇，無視
政府宣導，且因無實施水土保持，致造成大面積土石裸露與流失，改變原有地形地貌
，倘遇豪雨或颱風侵襲，雨水挾雜土石外溢及往下游沖刷，極易造成該處地層滑動與
塌陷，嚴重破壞自然生態及水土保持涵養功能等情。因而撤銷第一審判決，改判仍論
處上訴人共同在私人山坡地未經同意擅自從事開發建築用地，致生水土流失罪刑，固
非無見。然查：(一)、有罪判決書應記載認定犯罪事實所憑之證據及其認定之理由，刑
事訴訟法第三百十條第一款定有明文。原判決認定「上訴人甲○○『明知』戴蕃薯、
戴春塗所有之坐落桃園縣蘆竹鄉○○○段山腳小段一四八－四號土地，業於六十八年
十一月二十一日、經行政院以六八台經字第一一七○一號函核定、台灣省政府於六十
九年二月六日以府農山字第一二○一六六號公告為山坡地地段，且經台灣省政府住宅
及都市發展局公告為林口特區計畫之保護區……」（原判決正本第一頁最後兩行、第
二頁第一至三行）。上訴人雖承認其於八十四年九月間，經上開土地所有人戴蕃薯、
戴春塗同意，在該地上搭蓋廟宇，惟一再辯稱：在搭蓋之初，並不知該土地業經公告
為山坡地及為林口特定區之計畫保護區等語（偵查卷第十九頁、第四十六頁、第一審
卷第二十一、二十四頁、第六十五頁反面）。卷附之「不當使用山坡地行為制止書」
，桃園縣蘆竹鄉公所復係於八十五年七月十二日方發出（偵查卷第八、九頁），則原
判決前開認定之事實，未說明其所憑之證據及其認定之理由，自有判決理由不備之違
誤。(二)、上訴人雖不得以不知法律而免除刑事責任，但按其情節得減輕其刑；如自信
其行為為法律所許可而有正當理由者，得免除其刑，此觀刑法第十六條之規定甚明。
上訴人所稱其搭蓋廟宇，係經土地所有人戴蕃薯、戴春塗同意一節，業經該土地所有
人等承認其事（偵查卷第十八頁反面）。戴蕃薯、戴春塗並供稱：伊等亦不知前開土
地業已公告為山坡地云云（同卷第四十六頁反面）。上訴人復在第一審具狀略稱：土
地法施行法第二十條規定：依土地法第八十四條編定使用地公布後，應分別通知土地
所有權人，並報請中央地政機關備查。山坡地保育利用條例施行細則第十三條第二項
亦規定：省市主管機關應依本條例第十六條第三項規定之山坡地可利用限度分類標準
，完成宜農牧地、宜林地，加強保育地查定。前項查定結果，於公告時並應通知土地
管理機關或土地所有人。如行政機關於六十八年間公告前開土地為山坡地保護區後，
未通知土地所有人，且該土地登記簿謄本之「編定使用種類」欄，又係空白，上訴人
自無從知悉該土地係山坡地或保護區，則上訴人經土地所有人同意，誤在該土地上搭
蓋廟宇，其情顯有可原，因而聲請向桃園縣地政局調閱相關資料，查明主管機關於公
告前開土地為山坡地及保護區後，有無通知該土地所有人等語（第一審卷第四十六、
四十七、四十九、五十九頁）。上訴人選任之辯護人，亦先後兩次以言詞聲請為上開
之調查（同卷第四十一頁反面、第五十四頁反面）。第一審法院未予置理，原審亦仍
不為調查，遽行判決，復未在判決內說明無調查必要之理由，顯有應於審判期日調查
之證據而未予調查之違背法令。(三)、水土保持法第三十二條第一項之擅自開發建築用
地罪，其所謂之「未經同意」，係指未經土地所有權人同意而言。苟業經土地所有權
人同意，即無成立該罪之餘地。縱其未先擬具水土保持計畫，並送請各該目的事業主
管機關核定並監督實施，而擅自在私人山坡地從事開發建築用地，搭蓋廟宇，並致生
水土流失，亦應依同法第三十三條第三項前段論處。上訴人在前開土地開發建築用地
，搭蓋廟宇，係經該土地所有人戴蕃薯、戴春塗同意，已如前述，苟屬無訛，則原判
決論處上訴人同法第三十二條第一項之在私人山坡地，未經同意擅自從事開發建築用
地，致生水土流失罪刑，難謂其適用法則未有不當。上訴意旨，指摘原判決不當，尚
非全無理由，應認有撤銷發回更審之原因。
據上論結，應依刑事訴訟法第三百九十七條、第四百零一條，判決如主文。
中      華      民      國    八十九    年      八      月    三十一    日
                              最高法院刑事第五庭
                                  審判長法官  董  明  霈
                                        法官  丁  錦  清
                                        法官  林  茂  雄
                                        法官  王  居  財
                                        法官  張  祺  祥
      右正本證明與原本無異
                                              書  記  官
中      華      民      國    八十九    年      九      月      四      日
                                                                       Ｋ


司法院資訊處製作；財團法人民間司法改革基金會備份。
